【裁判字號】    95,易,1090
【裁判日期】    950919
【裁判案由】    詐欺
【裁判全文】
臺灣臺中地方法院刑事判決              95年度易字第1090號
公  訴  人  臺灣臺中地方法院檢察署檢察官
被      告  丙○○
上列被告因詐欺案件，經檢察官提起公訴（九十五年度偵字第三
七七八號），及移送併案審理（九十五年度偵字第三八四五號）
本院判決如下：
    主    文
丙○○幫助意圖為自己不法之所有，以恐嚇使人將本人之物交付
，處有期徒刑伍月，如易科罰金，以銀元參佰元即新臺幣玖佰元
折算壹日。
    犯罪事實
一、丙○○明知社會上詐騙集團犯案層出不窮，並可預見將自己
    之銀行帳戶存摺、金融卡及密碼交付他人使用，恐遭利用作
    為人頭帳戶，待詐騙集團成員對被害人施以詐欺、恐嚇等犯
    罪行為，致被害人陷於錯誤或心生畏懼而將款項匯入渠所提
    供之人頭帳戶，再提領運用，而使被害人遭受財產上損害，
    竟基於幫助他人詐欺取財及恐嚇取財之未必故意，於民國九
    十四年四月一日，在臺中縣大里市○○路肯德基速食店，以
    每個帳戶新臺幣（下同）三千元之代價，將其於九十三年十
    一月三日在國泰世華銀行中港分行（下稱國泰世華銀行）申
    設之帳戶（帳號：000000000000號），及於九
    十三年十一月四日，向中國信託商業銀行股份有限公司文心
    分行（下稱中國信託銀行）申設之帳戶（帳號：00000
    00000000000000號）之存摺、提款卡、印章
    、密碼，出售與真實姓名、年籍均不詳，自稱陳先生之成年
    人。嗣該成年人與詐騙、恐嚇集團即基於共同意圖為自己不
    法所有之詐欺、恐嚇犯意聯絡：1、由一姓名年籍不詳，在
    網路聊天室上化名為「小夢」之成年女子，於九十四年
    四月三日下午二時許，向同在網路聊天室之甲○○詐稱其有
    一臺剛買不久的行動電腦，因工作上用不到，準備以二萬六
    千元出賣，甲○○認為價錢合理，便依該「小夢」之成年女
    子在網路聊天室所留的電話號碼0000000000號聯
    絡該「小夢」之成年女子，該成年女子要求甲○○要先匯款
    後，才會將行動電腦交予甲○○，甲○○因而陷於錯誤，至
    臺北縣汐止市○○街四百九十號之統一超商內之自動提款機
    ，以其臺北富邦銀行之提款卡，按照該成年女子之指示操作
    ，將二萬三千四百六十五元係匯入丙○○向國泰世華銀行申
    設之上開帳戶後，因甲○○察覺受騙，遂報警循線查獲上情
    。2、於九十四年四月十三日下午一時許，由該集團之不詳
    成年女子打電話向乙○○恐嚇稱：乙○○之女兒欠該女子十
    幾萬元，且人在她手上，該女子要求乙○○還十萬元再放人
    ，且讓乙○○從電話中聽到有女孩的哭聲，乙○○因而心生
    畏懼並陷於錯誤，在與該女子討價還價後，於同日下午一時
    四十四分許，至臺北縣鶯歌鎮○○街一○一號之華南銀行自
    動提款機匯款二萬五千元入上開丙○○向中國信託銀行申設
    之帳戶後，因乙○○打電話詢問女兒此事，始發覺受騙，遂
    報警循線查獲上情。
二、案經臺中市警察局第五分局、第六分局報告臺灣臺中地方法
    院檢察署檢察官偵查起訴，及移送併案審理。
    理  由
壹、程序部分：
    按「刑事訴訟法第一百五十九條之五明定：『被告以外之人
    於審判外之陳述，雖不符前四條之規定，而經當事人於審判
    程序同意作為證據，法院審酌該言詞陳述或書面陳述作成時
    之情況，認為適當者，亦得為證據。』、『當事人、代理人
    或辯護人於法院調查證據時，知有第一百五十九條第一項不
    得為證據之情形，而未於言詞辯論終結前聲明異議者，視為
    有前項之同意。』，其立法理由在於傳聞證據未經當事人之
    反對詰問予以核實，乃排斥其證據能力。惟當事人如放棄對
    原供述人之反對詰問權，於審判程序表示同意該等傳聞證據
    可作為證據，此時，法院除認該傳聞證據欠缺適當性外，自
    可承認其證據能力。又當事人、代理人或辯護人於調查證據
    時，知有刑事訴訟法第一百五十九條第一項不得為證據之情
    形，卻表示『對於證據調查無異議』、『沒有意見』等意思
    ，而未於言詞辯論終結前聲明異議者，應視為已有將該等傳
    聞證據採為證據之同意。」（詳最高法院九十四年度臺上字
    第二九七六號判決意旨）。經查被告、檢察官於審判期日，
    對本案之全部證據之證據能力均不爭執，復於審判期日就本
    院提示之證據於言詞辯論終結前，均未就所調查之證據主張
    有刑事訴訟法第一百五十九條不得為證據之情形，且均表示
    「沒意見」，本院審酌該等證據作成時，亦無不適當之處，
    是參考上開最高法院判決要旨，應視為已有將該等傳聞之證
    據採為證據之同意，本案經調查之證據均有證據能力，合先
    敘明。
貳、實體部分：
一、訊據被告丙○○坦承有前揭犯行，核與被害人甲○○、乙○○二人於警詢中指述之情節相符，並有被害人乙○○自動櫃
    員機交易明細、被告於中國信託銀行帳戶之基本資料及對帳
    單、被害人甲○○自動櫃員機交易明細、被告於國泰世華銀
    行帳戶之開戶基本資料、存摺存款交易查詢、國泰世華銀行
    九十五年五月二十四日國世中發字第二八六號函及九十五年
    八月十六日九五國世中港字第○○一八號函各一份在卷足稽
    ，足徵被告自白與事實相符，堪予採信；次查，金融帳戶為
    個人理財之工具，申請開設金融帳戶並無任何特殊之限制，
    一般民眾皆能自由申請開戶，並得同時在不同金融機構申請
    多數存款帳戶使用，乃眾所週知之事實。依一般人之社會生
    活經驗，倘係合法收入，本可自行向金融行庫開戶使用，而
    無使用他人帳戶之必要。如他人不以自己名義申請開戶，而
    向他人收取金融機構帳戶使用，衡情，應係為免他人得知使
    用帳戶者之真實身分，故應能合理懷疑收取帳戶之人目的在
    於供犯罪所用。況近來新聞媒體，對於詐欺取財等不肖犯罪
    集團常大量使用他人存款帳戶後，再持以供作犯罪使用，藉
    此逃避檢警查緝之情事，亦多所報導；又一般人亦均有妥為
    保管及防止他人任意使用存摺、提款卡、印章及密碼之認識
    ，縱特殊情況偶須交付他人使用，亦必深入瞭解用途及合理
    性，始予提供，且該等專有物品如落入不明人士手中，而未
    加以闡明正常用途，極易被利用為與財產有關之犯罪工具，
    此乃依一般生活經驗即能體察之常識。於此情形，對於非有
    正當理由，竟徵求他人提供帳戶者，客觀上可預見其目的，
    係供為某筆資金之存入，後再行領出之用，且該筆資金之存
    入及提領過程係有意隱瞞或掩飾行為人之真實身分之用意，
    一般人本於一般認知能力均易於瞭解。本案被告將前開銀行
    帳戶存摺、提款卡、含密碼、印章，提供交付予前開成年人
    時，已近四十歲、具有相當之社會經驗之成年人，依前所述
    ，被告縱使並不確知所提供之帳戶，係遭他人用以對被害人
    詐欺或恐嚇取財，亦無法確知取得帳戶之人係以何種方法於
    何時地為詐欺或恐嚇取財之具體內容，惟對於其所提供之上
    揭帳戶，將遭人作為詐欺或恐嚇取財犯行所得財物匯入及提
    領之工具使用，應有概括之認識，且可預見其發生，其竟仍
    同意提供，是被告應可預見將前開郵局及銀行帳戶存摺、提
    款卡及密碼提供他人使用，將幫助他人實施犯罪，仍將之交
    付予不詳姓名年籍之成年人及其所屬詐財集團使用，顯預見
    縱有人以其前開帳戶向社會大眾詐欺或恐嚇取財，避免遭查
    獲，亦不違背其本意至明，其有幫助詐欺或恐嚇取財之犯意
    自不待言。本件事證明確，被告犯行洵堪認定。
二、論罪部分：
（一）被告行為後，刑法及刑法施行法業於九十四年二月二日經
      總統以華總一義字第０九四０００一四九０一號令修正公
      布，並於九十五年七月一日施行。按行為後法律有變更者
      ，適用行為時之法律，但行為後之法律有利於行為人者，
      適用最有利於行為人之法律，現行刑法第二條第一項定有
      明文。此條規定乃與刑法第一條罪刑法定主義契合，而貫
      徹法律禁止溯及既往原則，係規範行為後法律變更所生新
      舊法律比較適用之準據法，是刑法第二條本身雖經修正，
      但刑法第二條既屬適用法律之準據法，本身尚無比較新舊
      法之問題，應一律適用裁判時之現行刑法第二條規定以決
      定適用之刑罰法律，先予辨明。又以本次刑法修正之比較
      新舊法，應就罪刑有關之共犯、未遂犯、想像競合犯、牽
      連犯、連續犯、結合犯，以及累犯加重、自首減輕暨其他
      法定加減原因（如身分加減）與加減例等一切情形，本於
      統一性及整體性原則，綜其全部罪刑之結果而為比較，亦
      有最高法院九十五年度第八次刑庭會議決議可資參照。經
      查：
  １、被告行為後，刑法第三十條業經修正公布施行，修正後刑
      法第三十條規定：「幫助他人實行犯罪行為者，為幫助犯
      。雖他人不知幫助之情者，亦同。幫助犯之處罰，得按正
      犯之刑減輕之。」，與修正前同條規定：「幫助他人犯罪
      者，為從犯。雖他人不知幫助之情者，亦同。從犯之處罰
      ，得按正犯之刑減輕之。」不同，但在本件中，修正後之
      規定並無較有利於被告之情形，依修正後刑法第二條第一
      項從舊從輕原則，應依修正前刑法第三十條第一項前段規
      定論處。
  ２、又被告行為後，罰金罰鍰提高標準條例第二條業已刪除，
      而刑法第四十一條第一項前段關於易科罰金之折算標準已
      由舊法之銀元一百元、二百元、三百元修正為新臺幣一千
      元、二千元、三千元，因屬科刑規範事項之變更，其折算
      標準為裁判時所應諭知，自有就新舊法規定比較之必要，
      經比較新舊法結果，被告行為後之新法並未較有利於被告
      ，是依刑法第二條第一項前段之規定，本件應適用被告行
      為時之舊法即依修正前刑法第四十一條第一項前段、修正
      前罰金罰鍰提高標準條例第二條之規定，諭知以銀元三百
      元折算一日為易科罰金之折算標準，並依上開規定諭知易
      科罰金之折算標準。
  ３、被告行為後，業已增訂刑法施行法第一條之一，並規定：
      「中華民國九十四年一月七日刑法修正施行後，刑法分則
      編所定罰金之貨幣單位為新臺幣。九十四年一月七日刑法
      修正時，刑法分則編未修正之條文定有罰金者，自九十四
      年一月七日刑法修正施行後，就其所定數額提高為三十倍
      。但七十二年六月二十六日至九十四年一月七日新增或修
      正之條文，就其所定數額提高為三倍」，是就現行刑法中
      ，有關於罰金刑處罰之規定，即有就新舊法比較之必要，
      惟經比較增訂之刑法施行法第一條之一與被告行為時之罰
      金罰鍰提高標準條例第一條前段、現行法規所定貨幣單位
      折算新臺幣條例第二條結果，二者規定適用之結果並無不
      同，則本件即依被告行為時之舊法即依罰金罰鍰提高標準
      條例第一條前段為法條適用之依據。
  ４、綜合上述修正前後刑法三十條、第四十一條第一項前段及
      刑法施行法第一條之一適用情形綜合比較結果，修正後刑
      法及刑法施行法之規定並非較有利於被告，參酌修正後刑
      法第二條第一項前段、但書規定之「從舊從輕」原則，本
      案應適用修正前刑法及罰金罰鍰提高標準條例第一條前段
      為法條適用之依據
（二）按恐嚇罪質，非不含有詐欺性，其與詐欺罪之區別，係在
      行為人對於被害人所用之手段，僅使其陷於錯誤者，為詐
      欺，使發生畏懼心者，為恐嚇（最高法院三十年上字第六
      六八號判例意旨參照）。被告將其所有之上開帳戶存摺、
      金融卡、密碼、印章提供予不詳姓名年籍之人，除使被害
      人甲○○遭受詐騙陷於錯誤而匯款，致遭受財產上損失外
      ；另使被害人乙○○遭電話恐嚇，致心生恐懼而匯款，受
      有財產上損失，其施用威嚇，除使被害人陷於錯誤外，更
      造成被害人心生畏懼，更應論以恐嚇取財罪。被告幫助他
      人遂行上揭犯罪之行為，除係犯刑法第三十條第一項、第
      三百三十九條第一項之幫助詐欺取財罪外；另亦犯刑法第
      三十條第一項、第三百四十六條第一項之幫助恐嚇取財罪
      。又被告以一交付帳戶的幫助行為同時觸犯前開二罪名，
      為想像競合犯，依刑法第五十五條規定，應從重依幫助恐
      嚇取財罪處斷。被告交付上開中國信託銀行帳戶供上開恐
      嚇取財犯行之部分，雖未據公訴人起訴，然與起訴部分有
      想像競合之裁判上一罪關係，本院自得一併審究，附此敘
      明。被告所為乃係構成要件以外之幫助行為，依同法第三
      十條第二項之規定，按正犯之刑減輕之。爰審酌現今社會
      詐騙風氣盛行，提供帳戶供欲為不法行為之人使用，所為
      已影響社會正常經濟交易安全，增加被害人尋求救濟之困
      難，並使犯罪之追查趨於複雜，並審酌被告之犯罪動機、
      目的、手段、品行、智識程度、犯罪所生之危害，及其犯
      罪後之態度，量處如主文所示之刑，以示懲戒，並諭知易
      科罰金之折算標準。
據上論斷，應依刑事訴訟法第二百九十九條第一項前段，刑法第
二條第一項前段、修正前第三十條第一項前段、第二項、第五十
五條、刑法第三百三十九條第一項、第三百四十六條第一項、修
正前第四十一條第一項前段、罰金罰鍰提高標準條例第一條前段
、修正前罰金罰鍰提高標準條例第二條，現行法規所定貨幣單位
折算新臺幣條例第二條，判決如主文。
中    華    民    國  九十五  年  九    月    十九    日
                    刑事第九庭  審判長法  官  陳  得  利
                                      法  官  余  德  正
                                      法  官  莊  秋  燕
以上正本證明與原本無異。
如不服本判決，應於送達後十日內向本院提出上訴狀（須附繕
本），上訴於臺灣高等法院臺中分院。
                                      書記官  莊  玉  惠
中    華    民    國  九十五  年  九    月    十九    日
附錄本案論罪科刑法條全文：
中華民國刑法第三百四十六條
意圖為自己或第三人不法之所有，以恐嚇使人將本人或第三人之
物交付者，處六月以上五年以下有期徒刑，得併科一千元以下罰
金。
以前項方法得財產上不法之利益，或使第三人得之者，亦同。
前二項之未遂犯罰之。


司法院資訊處製作；財團法人民間司法改革基金會備份。
